臺灣臺南地方法院民事判決　　　　　　　95年度訴字第1237號
原　　　告　甲○○
訴訟代理人　許永明律師
被　　　告　乙○○
　　　　　　丙○○
上列當事人間請求返還土地等事件，經本院於民國96年4月20日
言詞辯論終結，判決如下：
    主  文
被告乙○○應將坐落臺南縣北門鄉○○段二五九地號土地上如附
圖所示，編號甲面積柒拾參點零肆平方公尺之地上物拆除，並將
上開土地返還原告。
被告丙○○應將坐落臺南縣北門鄉○○段二五九地號土地上如附
圖所示，編號乙面積肆拾壹點壹肆平方公尺之地上物拆除，並將
上開土地返還原告。
訴訟費用新臺幣捌仟參佰伍拾元，由被告乙○○負擔新臺幣伍仟
參佰肆拾肆元，餘由被告丙○○負擔。
本判決原告勝訴部分於原告依序以新臺幣壹拾壹萬柒仟壹佰捌拾
元、新臺幣陸萬陸仟元為被告乙○○、被告丙○○供擔保後，得
假執行。但被告乙○○、被告丙○○各以新臺幣參拾伍萬壹仟伍
佰肆拾壹元、新臺幣壹拾玖萬捌仟零陸元為原告預供擔保，得免
為假執行。
    事實及理由
一、原告主張：
  (一)坐落臺南縣北門鄉○○段295地號、地目：建、面積276.56
    平方公尺之土地（下稱系爭土地）為原告所有，被告無權占
    用系爭土地，蓋建附圖編號甲、乙所示地上物居住使用，爰
    依民法第767條前段及中段之規定，請求被告各自拆除上開
    地上物後返還上開土地。
  (二)對被告答辯所為之陳述：
  1.被告抗辯稱訴外人即被告乙○○之母親王池有交代系爭土地
    為訴外人即被告乙○○之祖父王孽向他人所購得云云，原告
    否認之，被告並未能舉證，自不足取。
  2.被告雖抗辯因時效完成而取得地上權云云，惟在被告沒有取
    得地上權登記之前，仍是無權占有系爭土地。
  (三)並聲明：
  1.求為判決如主文第1項、第2項所示。
  2.願供擔保請准宣告假執行。
二、被告二人則以：
  (一)已逝之訴外人王池曾告知訴外人王孽已向他人購得系爭土地
    ，但因老年人不識字，故未辦理過戶。伊等目前雖無證據證
    明上情，但自民國23年起，訴外人王孽就開始占用系爭土地
    建造地上物，有申請房屋之用電紀錄及戶籍謄本可稽，故已
    因時效完成而取得使用系爭土地之地上權。
  (二)附圖編號甲、乙所示之未保存登記建物（門牌號碼均為臺南
    縣北門鄉東壁村3鄰蚵寮584號），係於訴外人王孽起造之地
    上物在88年間被拆除後，再重新建造而成，其中附圖編號甲
    之建物為被告乙○○所有，附圖編號乙之建物為被告丙○○
    起建完成，現均由被告二人居住使用等語。
  (二)並聲明：
  1.原告之訴及假執行之聲請均駁回。
  2.如受不利判決，願供擔保請宣告免為假執行。
三、兩造不爭執之事實：
  (一)系爭土地係登記為原告所有。
  (二)被告乙○○所有之未保存登記磚瓦造平房（門牌號碼為臺南
    縣北門鄉東壁村蚵寮584號），及被告丙○○所有之未保存
    登記石棉瓦平房（門牌號碼為臺南縣北門鄉東壁村蚵寮584
    號），經臺南縣佳里地政事務所測量後，以附圖函覆結果，
    係分別占用系爭土地如附圖所示之編號甲部分、面積73.04
    平方公尺及編號乙部分、面積41.14平方公尺，合計114.18
    平方公尺之土地。
四、得心證之理由：
    本件經爭點整理程序，兩造之爭執事項厥為：被告二人各自
    所有之系爭建物占用系爭土地，有無合法權利？經查：
　(一)按所有人對於無權占有或侵奪其所有物者，得請求返還之。
    對於妨害其所有權者，得請求除去之，民法第767條前段及
    中段分別定有明文。依此，以無權占有為原因，請求返還所
    有物之訴，被告對原告就其物有所有權存在之事實無爭執，
    而僅以非無權占有為抗辯者，原告於被告無權占有之事實，
    無舉證責任。被告應就其取得占有，係有正當權源之事實證
    明之（最高法院72年度台上字第1552號判決要旨參照）。查
    被告二人對於系爭土地係登記為原告所有，且其等各自所有
    之附圖編號甲、乙所示建物，均占用系爭土地等節，均表示
    不爭執，已如前述，則揆諸前揭說明，被告二人抗辯系爭土
    地已由訴外人王孽向他人購入一事，為原告所否認，被告二
    人自應就其等有權占用系爭土地之事實負舉證責任。
  (二)被告二人固提出戶籍謄本2份及用電紀錄基本資料單1紙，證
    明自23年起，訴外人王孽即已開始占用系爭土地建造地上物
    。然審諸上開戶籍謄本之設籍地址分別為臺南縣北門鄉東壁
    村蚵寮273號及蚵寮238番地（系爭土地重測前之地號為237
    號），而用電紀錄基本資料單所載之用電地址亦為臺南縣北
    門鄉東壁村蚵寮273號（通訊地址才是臺南縣東壁村蚵寮584
    號），既與附圖所示編號甲、乙建物之門牌號碼：臺南縣北
    門鄉東壁村蚵寮584號不符，自難據以認定被告等之前揭抗
    辯為可採。又附圖編號甲、乙所示之未保存登記建物，均係
    於訴外人王孽起造之地上物在88年間被拆除後，再重新建造
    而成等情，業經被告所是認，並有臺南縣稅捐稽徵處佳里分
    處函文1份附卷可參，足見附圖編號甲、乙所示之未保存登
    記建物占用系爭土地之時間迄今僅有七、八年，亦不符時效
    取得地上權所需時間至少十年之要件。再者，依被告抗辯：
    訴外人王池曾交代訴外人王孽已向他人購得系爭土地乙節觀
    之，被告及其前手等人均係基於行使所有權之意思而占用系
    爭土地，要與時效取得地上權之要件有間。況且，退步言之
    ，縱認被告因地上權取得時效完成而得主張時效利益，依民
    法第772條準用第769條及第770條之規定，亦僅得請求登記
    為地上權人而已，並非即取得地上權，在其未依法登記為地
    上權人之前，自不能本於地上權之法律關係，向土地所有人
    有所主張而認其非無權占有（最高法院89年度台上字第1370
    號判決要旨參照），故被告此部分抗辯，尚不足做為其等是
    有權占有系爭土地之憑藉。此外，被告二人復未能舉證以實
    其說。是被告二人所辯，尚不足取。
  (三)綜上所述，被告二人既未能證明係有權占用系爭土地，從而
    ，原告本於民法第767條所有物返還請求權及妨害除去請求
    權，訴請被告乙○○應將其所有坐落系爭土地上如附圖編號
    甲所示面積73.04平方公尺之建物拆除，被告丙○○應將其
    所有坐落系爭土地上如附圖編號乙所示面積41.14平方公尺
    之建物拆除，並各將占用之土地返還原告，自屬有據，應予
    准許。又兩造分別陳明願供擔保以代釋明，聲請宣告假執行
    及免為假執行，經核原告勝訴部分，合於法律之規定，爰酌
    定相當之擔保金額分別宣告之。
五、末按法院為終局判決時，應依職權為訴訟費用之裁判；訴訟
    費用，由敗訴之當事人負擔；共同訴訟人，按其人數，平均
    分擔訴訟費用。但共同訴訟人於訴訟之利害關係顯有差異者
    ，法院得酌量其利害關係之比例，命分別負擔，分別為民事
    訴訟法第87條第1項、第78條、第85條第1項所明定，經核本
    件訴訟費用額為裁判費新臺幣（下同）5,950元【訴訟標的
    價額經核定為：114.18平方公尺×4,813元≒549,548元，應
    徵收第一審裁判費5,950元】、複丈費2,400元，合計8,350
    元，應由敗訴之被告乙○○負擔5,344元，餘由被告丙○○
    負擔。爰依前揭規定，確定如主文第3項所示。
六、又本件事證已臻明確，兩造所為之其他主張、陳述並所提之
    證據，經審酌後，認均與本件之結論無礙，爰不一一論述，
    併予敘明。
七、結論：本件原告之訴為有理由，依民事訴訟法第87條第1項
    、第78條、第85條第1項但書、第390條第2項、第392條第2
    項，判決如主文。
中　　華　　民　　國　　96　　年　　6 　　月　　1 　　日
　　　                  民事第四庭　法　官　陳映佐
以上正本係照原本作成。
如對本判決上訴，須於判決送達後20日內向本院提出上訴狀。
中　　華　　民　　國　　96　　年　　6 　　月　　1 　　日
                                    書記官  楊建新
